臺灣高等法院民事判決
110年度重上字第370號
上  訴  人  高島國際建設有限公司


兼  法  定
代  理  人  陳羿文  

共      同
訴訟代理人  蔡嘉容律師
被  上訴人  春虹建設股份有限公司


法定代理人  黃正園  
訴訟代理人  李銘洲律師
複  代理人  耿依安律師

上列當事人間請求履行協議事件，上訴人對於中華民國110年2月
26日臺灣桃園地方法院109年度重訴字第237號第一審判決提起上
訴，本院於111年3月9日言詞辯論終結，判決如下：
    主      文
上訴駁回。
第二審訴訟費用由上訴人連帶負擔。
    事實及理由
一、被上訴人主張：上訴人高島國際建設有限公司（下稱高島公
    司）前因負債遭債權人即訴外人劉榮洲、劉榮祺（下合稱劉
    榮洲2人）聲請強制執行，經臺灣臺中地方法院（下稱臺中
    地院）以106年度司執字第64053號給付票款強制執行事件受
    理在案，嗣高島公司對劉榮洲2人提起債務人異議之訴並聲
    請停止執行，經臺中地院以107年度聲字第93號裁定准供擔
    保後，停止上開強制執行事件之執行程序。高島公司遂向伊
    借款新臺幣（下同）1,039萬2,000元（下稱系爭借款），並
    於民國107年4月17日向臺中地院提存同等金額（下稱系爭提
    存金）；因部分借款係以現金給付，兩造復於107年12月間
    簽立協議書（下稱系爭協議書），載明系爭提存金為伊代墊
    ，上訴人願負連帶清償責任。又伊為請求上訴人陳羿文（下
    逕稱其名）清償系爭借款本息，於109年4月間向臺中地院聲
    請支付命令，伊以該支付命令之送達作為民法第478條規定
    之催告，是系爭借款債權已屆清償期，上訴人迄未償還等語
    。爰依系爭協議書第條約定及消費借貸法律關係，求為命
    上訴人連帶給付1,039萬2,000元，及自起訴狀繕本送達翌日
    即109年6月30日起至清償日止，按年息5％計算之利息之判決
    ，並陳明願供擔保，請准宣告假執行（原審判命上訴人如數
    給付，上訴人不服，提起上訴）。並答辯聲明：上訴駁回。
二、上訴人則以：系爭提存金僅其中650萬元係向被上訴人借款
    ，由被上訴人開立支票給付，其餘389萬2,000元（下稱系爭
    389萬2,000元）分別係由桓榮營造有限公司（下稱桓榮公司
    ）開立面額139萬2,000元之支票（下稱系爭139萬2,000元支
    票）、陳永來開立100萬元之支票（下稱系爭100萬元支票）
    及伊自行籌措之現金150萬元現金給付，兩造間應僅就650萬
    元成立消費借貸法律關係等語，資為抗辯。並上訴聲明：㈠
    原判決廢棄。㈡被上訴人在第一審之訴及假執行之聲請均駁
    回。
三、本院之判斷：
　㈠查劉榮洲2人前以臺中地院106年度司票字第850號本票裁定為
    執行名義，向臺中地院就高島公司之財產聲請強制執行，經
    臺中地院以106年度司執字第64053號給付票款強制執行事件
    受理在案，嗣高島公司提起債務人異議之訴，並聲請停止執
    行，經臺中地院以107年度聲字第93號裁定准供擔保後，停
    止上開強制執行事件之強制執行程序，高島公司遂於107年4
    月17日向臺中地院以107年度存字第658號存提系爭提存金，
    其中650萬元為被上訴人法定代理人黃正園開票支付等事實
    ，並有臺中地院107年度聲字第93號裁定、107年度存字第65
    8號提存書、高雄銀行桃園分行票號BPP0000000號支票影本
    在卷可稽（見原審卷第15-19、95頁），且為兩造所不爭執
    ，堪認該等事實為真實。
　㈡被上訴人主張系爭提存金均為其貸予上訴人，請求上訴人返
    還系爭借款本息等語。上訴人固不否認向被上訴人借貸650
    萬元，惟辯稱系爭389萬2,000元為其自行籌措云云。是本件
    之爭點為系爭389萬2,000元之款項是否為被上訴人所交付？
    經查：
  ⒈按稱消費借貸者，謂當事人一方移轉金錢或其他代替物之所
    有權於他方，而約定他方以種類、品質、數量相同之物返還
    之契約，民法第474條第1項定有明文。次按金錢借貸契約固
    屬要物契約，應由貸與人就交付金錢之事實負舉證之責，但
    貸與人提出之借據若經載明所借款額，業經親收無誤者，應
    解為貸與人就要物性之具備已盡舉證責任（最高法院109年
    度台上字第1192號判決參照）。又原告對於自己主張之事實
    已盡證明之責後，被告對其主張，如抗辯其不實並提出反對
    之主張者，則被告對其反對之主張，亦應負證明之責，此為
    舉證責任分擔之原則。（最高法院99年台上字第483號判決
    意旨參照）。
　⒉查系爭協議書第條約定載明「臺灣臺中地方法院107年度存
    字第658號提存事件之擔保金新台幣壹仟零叁拾玖萬貳仟元
    係由甲方（即被上訴人）代墊，乙（即高島公司）、丙方（
    即陳羿文）願負連帶清償責任。」等內容（見原審卷第9頁
    ），而系爭提存金係於107年4月17日向法院提存，且兩造均
    不爭執系爭協議書係在同年12月間所簽立（見原審卷第120
    頁），顯見上訴人應確已收受系爭借款向法院支付提存金，
    始於系爭協議書上簽名，且被上訴人主張上訴人將提存書交
    其保管等情，亦為上訴人所未爭執（見本院卷第330-331頁
    ），則依此情狀及系爭協議書所載之旨，兩造除已成立消費
    借貸之合意外，上訴人並已收領提存書所載擔保金數額1,03
    9萬2,000元之借款，堪認被上訴人已舉證證明兩造間消費借
    貸意思表示合致及系爭借款業已交付之事實。上訴人否認超
    過650萬元部分之系爭389萬2,000元之提存擔保金係向被上
    訴人所借，則依前揭說明，自應由上訴人就此有利於已之事
    實，負舉證之責。
　⒊上訴人雖主張：系爭389萬2,000元提存擔保金之來源，為桓
    榮公司開立之系爭139萬2,000元支票、陳永來開立之系爭10
    0萬元支票，及伊自行籌措之100萬號現金云云，並提出國庫
    存款收款書、桓榮公司設於臺灣新光商業銀行股份有限公司
    （下稱新光銀行）北屯分行第0000000000000號帳戶存摺影
    本、陳永來設於中華郵政股份有限公司埔里郵局第00000000
    000000號帳戶存摺影本等件為證（見本院卷第49-59、123-1
    29、133-135頁），及證人陳永來證述為憑（見本院卷第248
    -251頁）；惟查：證人陳永來設於埔里郵局之帳戶於107年4
    月16日存款餘額為190元，107年4月17日自第一銀行第00000
    00000000號帳戶轉入100萬元，並於同日提領100萬元購買系
    爭100萬元支票，固有其帳戶明細可稽（見本院卷第57-59、
    127-129頁）；桓榮公司新光銀行北屯分行帳戶於107年4月1
    3日存款餘額為43萬0,720元，107年4月16日陳永來匯入200
    萬元，107年4月17日提領139萬2,000元購買同額支票，亦有
    其帳戶明細可憑（見本院卷第53-55、123-125頁），然被上
    訴人已舉證交付上訴人1,039萬2,000元之擔保金，又其中系
    爭389萬2,000元被上訴人是以現金支付予上訴人等情，已據
    被上訴人所陳明（見本院卷第111頁）。而證人陳永來於107
    年4月16日郵局帳戶餘額僅190元，桓榮公司新光銀行北屯分
    行帳戶於107年4月13日存款餘額僅43萬0,720元，證人陳永
    來雖證稱系爭100萬元支票票款係向友人周文保所借云云，
    惟未舉證，上訴人復未證明存入陳永來郵局帳戶之100萬元
    ，及陳永來存入桓榮公司帳戶之200萬元，非來自被上訴人
    交付之系爭389萬2,000元，參諸證人陳永來證稱「其與陳羿
    文共同經營建設公司，…因當時伊與陳羿文錢沒有分彼此」
    等語（見本院卷第247-250頁），則存入陳永來郵局帳戶之1
    00萬元，及陳永來存入桓榮公司之200萬元，均來自於被上
    訴人交付之系爭389萬2,000元，非無可能。且縱上訴人將被
    上訴人交付之現金另挪為他用，辦提存時再另行籌措，於其
    向被上訴人借款1,039萬2,000元之事實亦無影響，上訴人抗
    辯其僅向被上訴人借得650萬元，並無足取。
　⒋至於上訴人辯稱：伊係為暫緩另案債權之強制執行程序，始
    簽立系爭協議書，且系爭提存金早於系爭協議書簽立前即因
    另案強制執行遭分配完畢，系爭協議書第二條約定高島公司
    同意將系爭提存金債權讓與被上訴人，應屬無效，被上訴人
    不得據此請求返還借款云云（見原審卷第107頁）。查系爭
    協議書第條約定：「乙方（即高島公司）同意將前條提存
    款（即系爭提存金）（包含利息在內）之一切債權移轉由甲
    方（即被上訴人）取得，並配合由甲方以乙方名義辦理聲請
    領回擔保金及配合提供所需之一切必要文件等事宜…，乙、
    丙方（即陳羿文）均明確知悉並同意此筆擔保金實質上已轉
    讓由甲方取得，…。」（見原審卷第9頁）；又被上訴人前以
    臺中地院105年度司票字第6176號本票裁定為執行名義，就
    上訴人名下坐落臺中、南投等不動產聲請強制執行，經臺中
    地院民事執行處以105年度司執字第131258號給付票款強制
    執行事件（下稱另案強制執行事件）受理。嗣被上訴人於10
    7年6月29日追加聲請執行系爭提存金，臺中地院民事執行處
    遂扣押系爭提存金，並於107年11月26日製作強制執行金額
    分配表，通知兩造及併案債權人將於107年12月27日分配等
    事實，有上開分配表及臺中地院民事執行處107年11月23日
    中院麟民執105司執夏字第131258號函在卷可按（見原審卷
    第21-23頁、本院卷第323-326頁），並經本院調閱另案強制
    執行事件卷宗查閱無訛。足徵兩造於107年12月間簽立系爭
    協議書時，均已知悉系爭提存金為另案強制執行事件之執行
    範圍，並即將分配完畢；則系爭協議書第條之約定真意應
    在重申及證明上訴人向臺中地院提存之系爭提存金來自於被
    上訴人所提供之借款，此觀被上訴人稱：上訴人若只收到65
    0萬元借款，怎會將系爭提存書係交由其保管等語甚明（見
    本院卷第330頁），堪認系爭協議書第條僅為再次表彰被上
    訴人交付借款之事實，而由被上訴人持有提存書作為借款之
    證明。上訴人以系爭協議書第條之約定抗辯系爭協議書全
    部無效，委無足採。至於上訴人辯稱系爭協議書之簽立是為
    爭取被上訴人願意暫緩另案之執行云云，然遍觀系爭協議書
    全文，均未提及另案債權或相關之強制執行程序，且自另案
    強制執行事件案卷以觀，兩造於107年12月簽立系爭協議書
    後，均未曾具狀向執行法院陳報兩造達成共識暫緩執行，況
    另案強制執行事件併案執行之債權人眾多，當無因兩造表明
    暫緩即予停止，是上訴人此部分所辯，亦非可採。
　⒌綜上所述，上訴人之上訴理由均無足採，應予駁回。另上訴
    人於原審抗辯系爭借款業已清償，然於本院審理時已表明就
    此部分不再主張（見本院卷第252頁），爰不予贅述，附此
    敘明。　
　㈢按「借用人應於約定期限內，返還與借用物種類、品質、數
    量相同之物，未定返還期限者，借用人得隨時返還，貸與人
    亦得定一個月以上之相當期限，催告返還。」、「遲延之債
    務，以支付金錢為標的者，債權人得請求依法定利率計算之
    遲延利息。但約定利率較高者，仍從其約定利率。」、「應
    付利息之債務，其利率未經約定，亦無法律可據者，週年利
    率為百分之五。」民法第478條、第233條第1項、第203條分
    別定有明文。次按民法第478條規定所謂貸與人得定1個月以
    上之相當期限催告返還，雖非謂貸與人之催告必須定有期限
    ，惟須貸與人有催告之事實，且催告後「已逾1個月以上相
    當期限」者，借用人始有返還借用物之義務（最高法院109
    年度台上字第1812號判決要旨參照）。本件被上訴人主張其
    借款1,039萬2,000元予上訴人，未據上訴人清償，爰依系爭
    協議書第條約定及消費借貸法律關係，請求上訴人連帶返
    還1,039萬2,000元，為有理由。又兩造就本件借款之清償期
    為何，所陳互異，惟兩造於本院同意以陳羿文收受臺中地院
    109年司促字第11997號支付命令之期日作為被上訴人催告返
    還之時點，而該支付命令於109年4月17日送達陳羿文（見臺
    中地院109年度司促字第11997號卷第39頁），依上開說明，
    上訴人應自催告屆滿1個月即109年5月17日起負遲延責任。
    是以，被上訴人請求上訴人自起訴狀繕本送達翌日即109年6
    月30日（見原審卷第37-39頁）起至清償日止，按週年利率5
    ％計算之法定遲延利息，亦屬有據。
四、綜上所述，被上訴人依系爭協議書第條約定及消費借貸法
    律關係，請求上訴人連帶返還1,039萬2,000元，及自109年6
    月30日起至清償日止，按週年利率5％計算之利息，為有理由
    ，應予准許。從而原審為上訴人敗訴之判決，並無不合。上
    訴論旨指摘原判決不當，求予廢棄改判，為無理由，應駁回
    上訴。
五、本件事證已臻明確，兩造其餘之攻擊或防禦方法及所用之證
    據，經本院斟酌後，認為均不足以影響本判決之結果，爰不
    逐一論列，附此敘明。
六、據上論結，本件上訴為無理由，依民事訴訟法第449條第1項
    、第78條、第85條第2項，判決如主文。
中　　華　　民　　國　　111 　年　　3 　　月　　23　　日
                  民事第二十二庭
                      審判長法  官  張靜女
                            法  官  范明達
                            法  官  葉珊谷　　　　　　　
正本係照原本作成。
如不服本判決，應於收受送達後20日內向本院提出上訴書狀，其
未表明上訴理由者，應於提出上訴後20日內向本院補提理由書狀
（均須按他造當事人之人數附繕本）上訴時應提出委任律師或具
有律師資格之人之委任狀；委任有律師資格者，另應附具律師資
格證書及釋明委任人與受任人有民事訴訟法第466 條之1第1項但
書或第2項所定關係之釋明文書影本。如委任律師提起上訴者，
應一併繳納上訴審裁判費。
中　　華　　民　　國　　111 　年　　3 　　月　　23　　日

                            書記官  陳玉敏